【裁判字號】    96,簡上,43
【裁判日期】    970729
【裁判案由】    返還押租金
【裁判全文】
臺灣臺北地方法院民事判決              96年度簡上字第43號
上  訴  人    乙○○
兼訴訟代理人  甲○○
被上訴人      有限責任臺北市第九信用合作社
法定代理人    丙○○
訴訟代理人    尤英夫律師
              鄭仁哲律師
              黃宗哲律師
複代理人      楊明廣律師
上列當事人間請求返還押租金事件，上訴人對於中華民國95年11
月17日臺灣臺北地方法院臺北簡易庭95年度北簡字第23234 號第
一審判決提起上訴，本院於97年7 月14日言詞辯論終結，判決如
下：
    主      文
上訴駁回。
第二審訴訟費用由上訴人負擔。
    事實及理由
一、被上訴人起訴主張：上訴人於民國83年1 月24日與被上訴人
    簽訂租賃契約，將其所有坐落臺北市○○路346 號、348 巷
    2 號地面層含附屬建築物出租予被上訴人，約定租期5 年，
    租金每月新臺幣（下同）15萬元，並於該租賃契約第5 條約
    定：「乙方（按即被上訴人）應於訂約時，交於甲方（按即
    上訴人）90萬元作為押租保證金，乙方如不繼續承租，甲方
    應於乙方遷空、交還房屋後無息退還該押租保證金」等語。
    租期屆滿後，兩造陸續簽訂增補特約，最後一次即94年6 月
    22日簽訂之增補特約，約定租期自94年7 月24日起至95年7
    月23日止，租金每月14萬元，並於該增補特約後段約定：「
    乙方（按即被上訴人）於租期屆滿前中途解約時，應先於2
    個月前以書面通知甲方（按即上訴人），但乙方至少應交付
    甲方3 個月租金」等語。由於被上訴人計畫使用系爭房屋至
    95年1 月23日止，故依系爭增補特約約定於2 個月前之94年
    11月17日以存證信函通知上訴人提前終止租約，茲因被上訴
    人於簽訂上開增補特約時即已給付上訴人94年7 月24日起至
    95年1 月23日止6 個月之租金，且於95年1 月20日，亦已將
    系爭房屋鑰匙返還上訴人，完成遷空交屋手續，依系爭租賃
    契約第5 條約定，上訴人自應將系爭押租保證金返還予被上
    訴人，爰依系爭租賃契約第5 條約定，請求上訴人連帶給付
    被上訴人90萬元，及自95年4 月5 日起至清償日止，按年息
    5%計算之利息等語。
二、上訴人則以：(一)系爭增補特約後段約定：「乙方（按即被上
    訴人）於租期屆滿前中途解約時，應先於2 個月前以書面通
    知甲方（按即上訴人），但乙方至少應交付甲方3 個月租金
    」等語，其真意係指被上訴人提前終止系爭租賃契約時，於
    契約終止後，須另行交付3 個月之租金作為賠償，因94年7
    月24日起至95年1 月23日期間，租賃關係仍然存續，被上訴
    人原即負有繼續繳納租金之義務，故被上訴人除前所繳納之
    租金外，尚須給付上訴人3 個月租金即42萬元作為賠償，茲
    以該42萬元與被上訴人請求之90萬元為抵銷。(二)依系爭租賃
    契約第6 條約定，被上訴人負有回復原狀之義務，上訴人於
    系爭租賃契約終止後將之出租他人，此為上訴人之權利，要
    不影響被上訴人回復原狀之義務，經估算，回復原狀所需費
    用計1,204,875 元，上訴人自得以之與被上訴人請求之90萬
    元為抵銷。(三)被上訴人於租賃期間應負擔而未繳納之電費14
    ,137 元 、水費248 元，上訴人已代為繳納，就此，上訴人
    亦得以之與被上訴人請求之90萬元為抵銷等語資為抗辯。
三、本件經原審判決上訴人應給付被上訴人637,873 元，及自起
    訴狀繕本送達翌日即95年6 月20日起至清償日止，按年息5%
    計算之利息，而為上訴人部分敗訴之判決，上訴人就其敗訴
    部分聲明不服，提起上訴，並聲明：(一)原判決不利於上訴人
    部分廢棄。(二)上開廢棄部分，駁回被上訴人在原審之訴。被
    上訴人就其敗訴部分則未聲明不服，該部分已告確定，並答
    辯聲明：駁回上訴。
四、兩造不爭執之事項：
  (一)上訴人於83年1 月24日與被上訴人簽訂租賃契約，將其所有
    坐落臺北市○○路346 號、348 巷2 號地面層含附屬建築物
    出租予被上訴人，租期5 年（本院卷第24-27 頁）。
  (二)系爭租賃契約第5 條約定：「乙方（按即被上訴人）應於訂
    約時，交於甲方（按即上訴人）90萬元作為押租保證金，乙
    方如不繼續承租，甲方應於乙方遷空、交還房屋後無息退還
    該押租保證金」等語（本院卷第24頁）。
  (三)系爭租賃契約第6 條約定：「乙方（按即被上訴人）於租期
    屆滿時，除經甲方（按即上訴人）同意繼續出租外，應即日
    將租賃房屋誠心按照原狀遷空交還甲方」等語（本院卷第25
    頁）。
  (四)系爭租賃契約租期屆滿後，兩造陸續訂定增補特約，其最後
    一次即94年6 月22日訂立之增補特約，約定租期自94年7 月
    24 日 起至95年7 月23日止，租金每月14萬元，並於該增補
    特約後段約定：「乙方（按即被上訴人）於租期屆滿前中途
    解約時，應先於2 個月前以書面通知甲方（按即上訴人），
    但乙方至少應交付甲方3 個月租金」等語（本院卷第28頁）
    。
  (五)被上訴人於系爭租賃契約簽訂時，交付上訴人90萬元作為押
    租保證金，並於系爭增補特約簽訂時，給付94年7 月24日起
    至95年1 月23日止6 個月之租金。
  (六)被上訴人於94年11月17日以龍山郵局存證信函第244 號通知
    上訴人終止契約，並於95年1 月20日遷空房屋，將租賃物鑰
    匙交還上訴人。
五、兩造爭執要點：
  (一)被上訴人於系爭租賃契約終止後，須否依系爭增補特約約定
    另行交付上訴人3 個月租金42萬元作為賠償，上訴人以此為
    抵銷之抗辯有無理由？
  (二)被上訴人回復原狀之費用為何？上訴人抗辯回復原狀之費用
    為1,204,875元，其以之為抵銷之抗辯有無理由？
六、得心證之理由：
  (一)按解釋契約，固須探求當事人立約時之真意，不能拘泥於契
    約之文字，但契約之文字已表示當事人真意，無須別事探求
    者，即不得反捨契約文字而更為曲解，最高法院17年上字第
    1118號著有判例意旨可資參照。系爭增補特約記載：「乙方
    （按即被上訴人）於租期屆滿前中途解約時，應先於2 個月
    前以書面通知甲方（按即上訴人），但乙方至少應交付甲方
    3 個月租金」等語（本院卷第28頁）。由是觀之，被上訴人
    僅須於2 個月前以書面通知上訴人，並至少給付上訴人3 個
    月之租金，即得提前終止系爭租賃契約，其文義甚明，該約
    定文字既未提及「終止後」、「作為賠償」等語，自不得更
    為曲解而認該約定係指被上訴人應於系爭租賃契約終止後，
    另行給付上訴人3 個月之租金作為賠償。況縱認上開約定之
    文義有所疑義，惟按解釋契約，應探求當事人立約時之真意
    ，而探求當事人之真意，本應通觀契約全文，並斟酌訂立契
    約當時及過去之事實暨交易上之習慣，依誠信原則，從契約
    之主要目的及經濟價值等作全盤之觀察（最高法院79年臺上
    字第1778號裁判意旨參照）。衡諸系爭增補特約中段約定：
    「甲乙雙方同意按原協議條件，訂立增補契約延長租賃期間
    ，由乙方（按即被上訴人）給付甲方（按即上訴人）相當對
    價，即按實際使用月數（預定自民國九十四年七月二十四日
    起至民國九十五年七月二十三日止），每月租金為．．．」
    等語（本院卷第28頁），足徵兩造簽訂系爭增補特約時，即
    已約明上開租賃期間僅為預定，被上訴人得提前終止系爭租
    賃契約，提前終止系爭租賃契約既屬被上訴人之權利，該約
    定後段記載：「乙方（按即被上訴人）於租期屆滿前中途解
    約時，應先於2 個月前以書面通知甲方（按即上訴人），但
    乙方至少應交付甲方3 個月租金」等語，顯非懲罰性違約金
    條款，其真意應指被上訴人得提前終止系爭租賃契約，惟以
    至少應承租3 個月以上為條件，非如上訴人所稱系爭租賃契
    約提前終止後，被上訴人須另行給付上訴人3 個月租金作為
    賠償。再者，被上訴人自88年1 月間起即擬遷離系爭房屋，
    歷次簽訂之增補特約均約明被上訴人一次交付半年份之相當
    於租金之對價，並按實際使用月份多退少補，惟至少應交付
    上訴人3 個月以上之對價，有被上訴人內部簽呈、理事會提
    案表、歷次增補特約附於原審卷可憑（原審卷第93-103頁）
    ，斟酌兩造歷次簽訂增補特約均約明至少應交付上訴人3 個
    月以上對價（租金）之交易習慣，即足認系爭增補特約後段
    記載：「但乙方（按即被上訴人）至少應交付甲方（按即上
    訴人）3 個月租金」等語，係指被上訴人至少應承租3 個月
    以上，始得提前終止系爭租賃契約。凡此，亦與證人顏其國
    即系爭增補特約草擬人於原審所為之證述互核相符（原審卷
    第79頁）。是以，經通觀系爭增補特約全文，並斟酌系爭增
    補特約簽訂當時、過去之事實及交易上之習慣，系爭增補特
    約後段記載：「但乙方至少應交付甲方3 個月租金」等語，
    其真意應指被上訴人得提前終止系爭租賃契約，惟至少應承
    租3 個月以上，上訴人抗辯系爭租賃契約提前終止後，被上
    訴人須另行給付上訴人3 個月租金即42萬元作為賠償等語，
    核非可採，其以之為抵銷，為無理由，不應准許。
  (二)本件上訴人抗辯系爭房屋回復原狀所需費用，經估算結果為
    1,204,875 元等語，固據其提出估價單為證（本院卷第29-3
    0 頁），惟該估價單之真正，及其上所列為回復原狀必要費
    用，均為被上訴人所否認，上訴人就此即應負舉證之責，其
    既未舉證以實其說，其主張回復原狀所需費用為1,204,875
    元等語，已非可採。實則，被上訴人曾會同上訴人、鐵工、
    水電工、裝潢公司，就依上訴人之指示如何回復原狀而進行
    估價，並作成費用合計247,742 元之估價單3 紙，業據證人
    周家正於原審證述屬實，上訴人就此亦不否認（原審卷第38
    -40 頁、第81頁），系爭房屋回復原狀所需費用自應以該等
    估價單所列之247,742 元為可採。雖上訴人抗辯：上開247,
    742 元估價單為被上訴人所提，且依當時之情況，該等費用
    無法回復原狀等語。惟該等247,742 元估價單係會同上訴人
    ，並依上訴人指示如何回復原狀而作成，既為上訴人所不否
    認，該等估價單即非不得採為回復原狀所需費用之依據。且
    上訴人自承業於95年5 月間將系爭房屋出租予台糖公司，並
    經該公司重新改裝完畢，上訴人前揭所提估價單臚列之項目
    、費用，是否為必要、其後是否實際支出費用，均非無疑，
    應以被上訴人之估價247,742 元為合理之回復原狀費用額。
  (三)綜上，被上訴人於系爭租賃契約終止後，並無另行給付上訴
    人3 個月租金即42萬元作為賠償之義務，系爭房屋回復原狀
    所需費用應以247,742 元為合理，至電費14,137元、水費24
    8 元，業據被上訴人於原審陳明願負擔該等費用，則上訴人
    所為之抵銷抗辯，於262,127 元（回復原狀費用247,742 元
    + 電費14,137元+ 水費248 元=262,127元）之範圍內，為有
    理由，逾此範圍所為之抵銷抗辯，為無理由。經扣除上開抵
    銷金額後，上訴人應返還之押租保證金計637,873 元（900,
    000- 262,127=637,873）。
七、綜上所述，上訴人所為之抵銷抗辯，於262,127 元（電費14
    ,137 元+水費248 元+ 回復原狀費用247,742 元=262,127元
    ）之範圍內，為有理由。從而，被上訴人依系爭租賃契約第
    5 條約定，請求上訴人給付637,873 元（900,000-262,127=
    637,873） ，及自起訴狀繕本送達翌日即95年6 月20日起至
    清償日止，按年息5%計算之利息，為有理由，應予准許，逾
    此部分之請求，為無理由，應予駁回。原審就此部分為被上
    訴人部分勝訴、部分敗訴之判決，並就被上訴人勝訴部分依
    職權宣告假執行及供擔保免為假執行之宣告，並無不合，上
    訴意旨指摘原判決不當，求予廢棄改判，為無理由，應予駁
    回。
八、本件事證已臻明確，兩造其餘攻擊防禦方法及所提證據，核
    與本件判決結果不生影響，爰不另一一論述，併予敘明。
九、結論：本件上訴為無理由，依民事訴訟法第436 條之1 第3
    項、第449 條第1 項、第78條，判決如主文。
中    華    民    國    97    年    7     月    29    日
                  民事第二庭  審判長法  官  黃蓓蓓
                                    法  官  鍾素鳳
                                    法  官  陳秀貞
以上正本係照原本作成
本判決不得上訴
中    華    民    國    97    年    7     月    29    日
                                    書記官  劉碧輝


司法院資訊處製作；財團法人民間司法改革基金會備份。
